臺灣新竹地方法院民事判決
111年度家繼訴字第10號
原      告  鄭文政  

被      告  鄭文星  
            鄭育威

            劉蘭銀  

上列當事人間請求分割遺產事件，本院於中華民國111年5月3日
言詞辯論終結，判決如下：
    主      文
被繼承人鄭方明所遺如附表一所示遺產，由兩造依附表二所示應
繼分比例分割。　　
訴訟費用由兩造依附表二所示應繼分比例負擔。　　　　
    事實及理由
壹、程序部分：
一、按家事訴訟事件，除本法別有規定者外，準用民事訴訟法之
    規定；次按不變更訴訟標的，而補充或更正事實上或法律上
    之陳述者，非為訴之變更或追加，家事事件法第51條，民事
    訴訟法第256條分別定有明文。本件原告就被繼承人鄭方明
    （下稱其名）遺產先提出如附表一「起訴時分割方法」欄所
    示分割方案，嗣於民國111年3月16日變更遺產分割方案如附
    表一「變更後分割方法」欄所示（見本院卷第71頁)，因分
    割遺產係形成之訴，其訴訟標的法律關係為形成訴權，分割
    共有物之訴，法院定分割方法，本有自由裁量之權，不受當
    事人聲明或主張之拘束，是原告上開就分割方法所述，核屬
    補充或更正其法律上之陳述，先予敘明。
二、被告經合法通知均未於言詞辯論期日到場，核無民事訴訟法
    第386條各款所列情形之一，依家事事件法第51條準用民法
    第385條第1項前段規定，爰依原告之聲請，由其一造辯論而
    為判決。
貳、實體部分：　　
一、原告主張：伊與被告鄭文星、鄭育威、劉蘭銀（下均稱其名
    ）為鄭方明之子女、配偶，鄭方明於民國101年3月25日死亡
    ，遺有新竹縣○○鎮○○段00地號土地及同段70建號建物（下合
    稱系爭不動產）、車號00-0000號汽車1輛（下稱系爭車輛）
    ，由兩造繼承。嗣鄭方明之債權人聲請強制執行，本院民事
    執行處就系爭不動產拍賣、分配後，尚餘如附表一所示新臺
    幣（下同）234萬1,480元（下稱系爭款項）；系爭車輛則於
    107年間經兩造處分完畢。因系爭款項並無不能分割之情事
    ，兩造亦無不分割之約定，惟全體繼承人迄今無法達成分割
    協議，爰依民法第1164條規定，求為命：鄭方明所遺如附表
    一所示系爭款項，由兩造依附表二所示應繼分比例分割等語
    。
二、被告經合法通知均未於言詞辯論期日到場，亦未提出書狀作
    何聲明或陳述。　
三、原告主張鄭方明死後遺有系爭款項尚未分割，兩造為其全體
    繼承人，應繼分如附表二所示，系爭款項無不能分割情事，
    惟兩造未能達成分割協議，爰依民法第1164條規定訴請裁判
    分割等語。被告均未到庭或提出書狀陳述。茲析述如下：　
　㈠按繼承人有數人時，在分割遺產前，各繼承人對於遺產全部
    為公同共有；繼承人得隨時請求分割遺產，但法律另有規定
    或契約另有訂定者，不在此限，民法第1151條、第1164條分
    別定有明文。經查：鄭方明於101年3月25日死亡，其遺產有
    系爭不動產、系爭車輛，且系爭不動產經強制執行後剩餘系
    爭款項，系爭車輛業經處分等情，有戶籍謄本、土地謄本、
    建物謄本、本院民事執行處109年12月9日新院嶽108司執莊
    字第22135號函、公路監理電子閘門查詢資料、交通不公路
    總局新竹區監理所110年10月28日竹監車字第1100323121號
    函暨所附車籍資料可參（見本院卷第17頁至第45頁、第73頁
    至第77頁、本院110年度訴字第153號卷第177頁至第183頁）
    ，是鄭方明所遺財產除系爭款項外，現已無其他未分割遺產
    之事實，堪以認定。又被告均未爭執鄭方明所遺系爭款項有
    何不能分割之情形或有不分割之約定，依前開規定，原告訴
    請分割鄭方明所遺系爭款項，自屬有據，應予准許。
　㈡次按遺產繼承人，除配偶外，依左列順序定之：一、直系血
    親卑親屬，二、父母，三、兄弟姊妹，四、祖父母；前條所
    定第一順序之繼承人，以親等近者為先；同一順序之繼承人
    有數人時，按人數平均繼承；民法第1138條第1 款、第1139
    條、第1141條前段分別定有明文。查鄭方明死亡時，劉蘭銀
    、兩造分別為其配偶、子女，皆為其繼承人，就鄭方明所遺
    系爭款項之應繼分各為4分之1。
　㈢又終止遺產之公同共有關係，應以分割方式為之，將遺產之
    公同共有關係終止改為分別共有關係，性質上遺屬分割遺產
    方法之一（最高法院82年度台上字第748號判決意旨參照）
    ；裁判分割共有物訴訟，為形式之形成訴訟，其事件本質為
    非訟事件，究依何種方式為適當，法院有自由裁量之權，應
    斟酌當事人之聲明、共有物之性質、經濟效用及全體共有人
    之利益等公平決之，不受當事人聲明之拘束。查原告主張就
    鄭方明所遺系爭款項，應由兩造依附表二所示應繼分比例分
    割等語，本院斟酌鄭方明所遺系爭款項為金錢之經濟效用、
    共有人利益、意願等情事，認依兩造之應繼分比例分割為分
    別共有，兩造即可自由處分其所分得之應有部分，足以增進
    其經濟流通性，故認鄭方明所遺如附表一所示系爭款項之分
    割方法，應由兩造應依附表二應繼分比例分割為適當。
四、綜上所述，原告依民法第1164條之規定，請求分割鄭方明所
    遺系爭款項，為有理由，應予准許。
五、裁判分割遺產之形成訴訟，法院決定遺產分割之方法時，應
    斟酌何種分割方法較能增進共有物之經濟效益，並兼顧兩造
    之利益，以決定適當之分割方法，不受起訴聲明之拘束，亦
    不因何造起訴而有不同，故就原告所為本件請求，依家事事
    件法第51條準用民事訴訟法第80條之1規定，由兩造依應繼
    分比例分擔訴訟費用，始為公平，爰諭知如主文第2項所示
    。
六、本件事證已臻明確，兩造其餘之攻擊或防禦方法及所用之證
    據，經本院斟酌後，認為均不足以影響本判決之結果，爰不
    逐一論列，附此敘明。　　
七、據上論結，本件原告之訴為有理由，依家事事件法第51條、
    民事訴訟法第385條第1項前段、第80條之1，判決如主文。
中　　華　　民　　國　　111 　年　　5 　　月　　17　　日
                  家 事法 庭
                          法  　官  朱美璘
以上正本係照原本作成。
如對本判決上訴，須於判決送達後20日之不變期間內，向本院提
出上訴狀（需附繕本）。如委任律師提起上訴者，應一併繳納上
訴審裁判費。
中　　華　　民　　國　　111 　年　　5 　　月　　17　　日
                          書 記 官  溫婷雅  　　　　　　　　　　
附表一：被繼承人所遺之遺產及分割方法      編號 遺產項目及權利範圍 價額(新臺幣) 分割方法  備註    原告主張      起訴時 變更後  1 本院108年度司執字第22135號案款 234萬1,480元 由原告及鄭文星、鄭育威各3分之1比例分配 由兩造按附表二所示應繼分比例分配 本院卷第33頁 


附表二：應繼分比例    編號 繼承人 應繼分比例  1 鄭文政 4分之1  2 鄭文星 4分之1  3 鄭育威（原名鄭玉梅） 4分之1  4 劉蘭銀 4分之1